臺灣臺南地方法院民事判決　九十三年度訴字第四七三號
　　原　　　告　乙○○
　　被　　　告　丙○○
　　　　　　　　甲○○
右當事人間請求租佃爭議事件，經本院於民國九十三年六月八日言詞辯論終結，判決
如左：
    主    文
原告之訴及假執行之聲請均駁回。
訴訟費用由原告負擔。
    事    實
甲、原告方面：
  一、聲明：被告丙○○應將坐落台南縣麻豆鎮○○○段二六二０、二六四三地號貳
      筆土地返還原告；被告甲○○應將坐落同段二六０八、二六０九及二六九二地
      號參筆土地返還原告；並陳明願供擔保請准宣告假執行。
  二、陳述：原告欲收回如聲明所示之土地，依耕地三七五減租條例第二十六條之規
      定申請地方政府調解，均無法成立而移送鈞院審理，原告認規範系爭土地所存
      之耕地租佃之耕地三七五減租條例，有諸多違反憲法之處，應屬無效之法律，
      不得拘束當事人，故原告得主張逕依民法相關規定請求收回耕地，茲悉述理由
      如下：
    （一）人民之生存權、工作權及財產權，應予保障；以上各條列舉之自由權利，
          除為防止妨礙他人自由、避免緊急危難、維持社會秩序或增進公共利益所
          必要者外，不得以法律限制之。憲法第十五條、第二十三條定有明文。耕
          地之出租，係人民就其所有物所得行使之管理、使用、收益之權限，屬於
          人民之財產權，係憲法第十五條所保障之對象。耕地之出租，係人民就其
          所有物所得行使之管理、使用、收益權限，屬於人民之財產權，係憲法第
          十五條所保障之對象。而耕地租佃，本於私法自治之原則，非有必要，國
          家機關原亦不得介入干涉，如無憲法第二十三條所規定之必要性情狀，更
          不得以法律限制之，合先敘明之。
    （二）耕地三七五減租條例第十九條、第二十條規定違憲之理由悉述如下：
          １、按耕地租約期滿時，有左列情形之一者，出租人不得收回自耕：一出
              租人不能自任耕作者。二出租人所有收益足以維持一家生活者。三出
              租人因收回耕地，致承租人失其家庭生活依據者。耕地租約於租期屆
              滿時，除出租人依本條例收回自耕外，如承租人願繼續承租者，應續
              定租約。耕地三七五減租條例第十九條第一項、第二十條定有明文，
              固為現存有效之法律。然法律不得牴觸憲法，命令不得牴觸憲法或法
              律，下級機關訂定之命令不得牴觸上級機關之命令。此經中央法規標
              準法第十一條訂有明文。且如上所述，人民之生存權、工作權及財產
              權，應予保障；權利之限制，應以防止妨礙他人自由、避免緊急危難
              、維持社會秩序或增進公共利益所必要者為限，為憲法第十五條、第
              二十三條所明訂。可知如法律欲限制人民之財產權，其限制之手段與
              所欲達成之目的間，必須符合必要性與相當性之原則，否則即屬違憲
              之法律，其牴觸憲法部份，應不得適用。
          ２、惟「耕地三七五減租條例」係於五十年前以法律之形式強制耕地所有
              權人將其耕地以政府規定之租金額出租予當時之承租人，並限定其租
              期期滿及承租人續租之權利，出租人不得反對，直接剝奪了耕地所有
              權人對其耕地財產之「締約自由權」，使耕地所有人再也無法管理、
              使用其耕地，其違反「私法自治」、「契約自由」二大原則而有侵害
              憲法第十五條所保障之人民財產權，至為明顯。
          ３、於五十年前制定「耕地三七五減租條例」時，台灣係完全之農業社會
              ，多數人均靠農作物維生，尤其是依靠承租耕作他人農地維生之佃農
              更占農村人口之多數，且因斯時中國共產黨藉農村土改為口號，結合
              佃農清算鬥爭地主，壯大聲勢力量，迫使政府播遷來台，政府為安定
              政局，避免中共之力量藉由號召土改鼓動農村佃農造反而滲入台灣，
              而先行制定實施「耕地三七五減租條例」，收攬當時位於社會低下階
              層之農村佃農之人心，避免共產黨趁隙而入，煽動造亂，雖然此項措
              施係強將部份特定人之財產利益移歸另部分特定人，而顯有使農地出
              租人之財產權益受損之情形，惟以當時情況觀之，或許尚可勉強稱之
              為符合憲法第二十三條之避免緊急危難之情形。
          ４、惟近年來依內政部民國（下同）九十年十二月底之統計資料，全國仍
              存在之耕地三七五租約以戶數論，出租人為四萬九千一百零三戶，承
              租人為五萬五千一百二十二戶，以租賃耕地面積論為二萬二千九百三
              十八公頃，僅佔全國耕地八十四萬八千七百四十三公頃之百分之二點
              七左右，其對全國農業之影響已甚微小，原先為避免緊急危難為維持
              社會安定而制定「耕地三七五減租條例」之時空背景，已完全不復存
              在。又依上開承租人戶數與承租耕地面積換算，平均每戶承租戶所承
              租之耕地面積僅零點四一六一公頃。而依行政院農委會九十一年十月
              三十日所公布之「台灣地區稻穀生產成本調查報告」之統計，於九十
              年度每公頃耕地之稻穀產量第一期為六○三七公斤及第二期為四五八
              八公斤，合計每公頃耕地全年度之稻穀產量為一萬零六百二十五公斤
              ，所需生產費用第一期為新台幣（下同）十萬三千一百九十一元，第
              二期為九萬六千二百七十一元，合計全年所需生產費用約為十九萬九
              千四百六十二元，而九十年度之蓬萊稻穀價格為每公斤十八點二八元
              ，每公頃耕地可收入之稻穀價格為十八萬零六百二十五元，加上副產
              品二十七元，總計十八萬零六百五十二元，扣除所需生產費用十九萬
              九千四百六十二元，尚須虧損一萬八千八百一十元，縱不計工資及資
              金利息成本，總生產費用於扣除工資十二萬一千五百二十八元及資金
              利息一千一百九十一元後，其收益亦僅有十萬三千九百零九元，而平
              均每個承租戶所承租之耕地面積，如前所述僅有零點四一六一公頃，
              則平均每個承租戶於不計工資、利息成本之情形下，耕作承租耕地之
              全年收益僅有四萬三千二百三十七元，平均每個月不到三千六百零三
              元。
          ５、次查台灣近三十年來工商業蓬勃發展，多數人均已依恃工商業維生，
              造成農村人口大量流失，縱使仍留在農村之人口，亦大都兼有其他職
              業收入，依行政院農委會九十年之統計資料，台灣之農家平均每戶年
              收入為八十八萬一千二百九十八元，其中農業所得為十六萬三千一百
              五十八元，非農業所得為七十一萬八千一百四十元，農業所得僅占其
              全部所得之百分之十八點五一，若再從前述平均每承租戶耕作承租耕
              地於不計工資等成本所能獲得之年收益為三萬一千九百一十四元來計
              算，其承租耕地之收益僅占其農業收入之百分之十九點五六（絕大部
              份之承租人於四十二年時均已依耕者有其田條例放領大部份出租人之
              農地，而兼有自耕農之身分），更只占其全部收入之百分之三點六二
              ，換言之，依上揭行政院農委會之統計資料顯示，目前仍繼續承租耕
              地之三七五租約承租人，其百分之九十六以上之絕大部份收入亦已非
              靠承租三七五租約農地而來。其與五十年前「耕地三七五減租條例」
              制定當時，農村佃農幾乎全賴耕作地主土地收入維生之情況，已完全
              不同。自不應再以扶助佃農、避免中共煽動為由限制，甚至剝奪地主
              之財產權。
          ６、退步而言，縱認耕地承租人確有需特別照顧之必要性存在，按「國家
              應重視社會救助、福利服務、國民就業、社會保險及醫療保健等社會
              福利工作，對於社會救助和國民就業等救濟性支出應優先編列。」憲
              法增修條文第十條第五項訂有明文。倘認承租耕地之佃農係屬經濟上
              弱勢，而有救濟救助之必要，依前揭憲法增修條文之規定，應屬國家
              之憲法義務，國家應制定法律、編列預算以推行照顧佃農之政策，耕
              地三七五減租條例之立法目的，固有照顧佃農之旨，惟其單方面強制
              續約、對出租人收回耕地加上諸多法律上之限制已如前述，且收回耕
              地後尚應由出租人對承租人加以補償，無異於將國家照顧所謂弱勢佃
              農之義務，完全轉嫁由出租人承受，此不惟有悖公平正義，更已違反
              憲法之規定。
          ７、綜上所述，前揭耕地三七五減租條例之規定所欲達成之目的，於現今
              時空背景下已失其所據，因而為達成該目的所為對人民權利所附加之
              限制，亦失其必要性，且其將國家照顧弱勢佃農之義務，轉嫁予耕地
              出租人，強令地主負擔，亦與憲法有違，應屬違憲而無效之法律，不
              能拘束當事人。
    （三）被告應返還系爭土地與原告：
          １、按所有人對於無權占有或侵奪其所有物者，得請求返回之。民法第七
              百六十七條前段定有明文。原告與被告間就系爭土地之租期已於九十
              一年十二月三十一日屆滿，期滿後原告不願繼續出租系爭土地與被告
              ，並已將不欲續約之表示通知被告，故至租期屆滿後，原告與被告間
              就系爭土地已無租賃關係存在，惟被告均仍繼續占有系爭土地，拒不
              返還，應屬無權占有，依前揭民法之規定，原告得請求被告返還其占
              有之土地。
          ２、被告如繼續占用系爭土地，被告相當於租金之損害將繼續擴大，為免
              生不測之損害於原告，願供擔保以代釋明，請准宣告假執行。
    （四）末按憲法為國家最高規範，法律牴觸憲法者無效，法律與憲法有無牴觸發
          生疑義而須予以解釋時，由司法院大法官掌理，此觀憲法第一百七十一條
          、第一百七十三條、第七十八條及第七十九條第二項規定甚明。又法官依
          據法律獨立審判，憲法第八十條訂有明文，故依法公布施行之法律，法官
          應以其為審判之依據，不得認定法律為違憲而逕行拒絕適用。惟憲法之效
          力既高於法律，法官有優先遵守之義務，法官於審理案件時，對於應適用
          之法律，依其合理之確信，認為有牴觸憲法之疑義者，自應許其先行聲請
          解釋憲法，以求解決。是遇有前述情形，各級法院得以之為先決問題裁定
          停止訴訟程序，並提出客觀上形成確信法律為違憲之具體理由，聲請本院
          大法官解釋。司法院大法官審理案件法第五條第二項、第三項之規定，與
          上開意旨不符部分，應停止適用，此經大法官會議第三七一號解釋在案。
          本件原告依民法之規定請求收回土地，而不適用耕地三七五減租條例相關
          收回耕地之理由，主要係耕地三七五減租條例第十九條、第二十條等之規
          定違憲，茍鈞院認原告之主張有理由，惟依現行法律，普通法院尚無違憲
          審查權，亦請鈞院依首揭大法官會議解釋第三七一號解釋意旨，以裁定停
          止訴訟程序，聲請司法院大法官解釋憲法，以保障人民權利。
乙、被告方面：
壹、被告丙○○部分：未於言詞辯論期日到場，亦未提出書狀作何聲明或陳述。
貳、被告甲○○部分：
  一、聲明：原告之訴駁回。
  二、陳述：
    （一）被告甲○○與丙○○均有向原告承租系爭土地，並有與原告訂立三七五租
          約，被告甲○○係耕作系爭二六０八、二六０九及二九六二參筆土地，有
          合法承租上開土地。被告並無不自任耕作、轉租或放棄耕作權之情事，且
          租賃期間被告均按時繳租，從未積欠地租，原告對此亦不爭執，則原告欲
          終止租約收回土地，實屬無據。
    （二）本件租期於九十一年十二月三十一日期滿前，被告已有向台南縣麻豆鎮公
          所申請續訂租約，亦曾由麻豆鎮公所耕地租佃委員會及台南縣政府租佃委
          員會調處，雖調處不成立，然依台南縣政府調處程序筆錄記載之調處理由
          為「租約屆滿，要收回土地，需符合三七五減租條例，才能收回，且承租
          人未有欠租等違反行為，仍有繼續耕作，依三七五減租條例規定，應給予
          續訂租約」，兩造間之三七五租約並已經麻豆鎮公所核定續租至九十七年
          十二月三十一日，原告主張收回土地，實於法不合。
    理　　　由
甲、程序方面：
一、按出租人與承租人間因耕地租佃發生爭議時，應由當地鄉（鎮、市、區）公所耕
    地租佃委員會調解；調解不成立者，應由直轄市或縣（市）政府耕地租佃委員會
    調處；不服調處者，由直轄市或縣（市）政府耕地租佃委員會移送該管司法機關
    ，司法機關應即迅予處理，並免徵裁判費用；前項爭議案件非經調解、調處，不
    得起訴，耕地三七五減租條例第二十六條第一項、第二項前段定有明文。本件兩
    造因系爭台南縣麻豆鎮○○○段二六二０、二六０八、二六０九及二九六二地號
    等耕地發生租佃爭議，業經台南縣麻豆鎮公所調解及台南縣政府調處均不成立，
    台南縣政府乃將本件耕地租佃爭議事件移送本院處理，有台南縣政府民國九十三
    年三月二十九日府地籍字第０九三００五三一六二號函附台南縣麻豆鎮公所耕地
    租佃委員會調解程序筆錄及台南縣政府耕地租佃委員會調處程序筆錄附卷可稽，
    則本件耕地租佃爭議事件已踐行前揭調解、調處程序，起訴自屬合法。
二、次按憲法為國家最高規範，法律牴觸憲法者無效，法律與憲法有無牴觸發生疑義
    而須予以解釋時，由司法院大法官掌理，此觀憲法第一百七十一條、第一百七十
    三條、第七十八條及第七十九條第二項規定甚明。又法官依據法律獨立審判，憲
    法第八十條定有明文。故依法公布施行之法律，法官應以其為審判之依據，不得
    認定法律為違憲而逕行拒絕適用。惟憲法之效力既高於法律，法官有優先遵守之
    義務，法官於審理案件時，對於應適用之法律，依其合理之確信，認為有牴觸憲
    法之疑義者，自應許其先行聲請解釋憲法，以求解決。是遇有前述情形，各級法
    院得以之為先決問題裁定停止訴訟程序，並提出客觀上形成確信法律為違憲之具
    體理由，聲請本院大法官解釋（司法院大法官會議釋字第三七一號解釋文參照）
    。是故，依上開司法院大法官會議解釋，得以之為先決問題而裁定停止本案訴訟
    程序者，限於法官對於審理案件應適用之法律，有合理之確信，認為有牴觸憲法
    疑義者，始得為之。本件原告主張耕地三七五減租條例第十九條、第二十條規定
    係限制人民之締約自由權，違反私法自治、契約自由原則，而違反憲法有關人民
    財產權之保障，是聲請本院裁定停止本件審判程序並聲請大法官會議解釋該條例
    第十九條、第二十條是否違憲。惟查：
（一）憲法第十五條規定「人民之生存權、工作權及財產權，應予保障」；同法第一
      百四十三條第一項中段規定「人民依法取得之土地所有權，應受法律之保障與
      限制」；第一百五十三條規定「國家為改良勞工及農民之生活，增進其生產技
      能，應制定保護勞工及農民之法律，實施保護勞工及農民之政策」，足見國家
      負有保障農民生存及提昇其生活水準之義務。故立法機關依上開憲法意旨制定
      相關法律（如耕地三七五減租條例），雖涉及對個人自由權利之限制（如耕地
      三七五減租條例第十九條之規定即屬法律對於私有農地所有權所設之限制），
      然徵諸耕地三七五減租條例係屬憲法所稱保護農民生存權之法律，法益衡量之
      下，其具有更高之正當性，應堪認定。
（二）又參之耕地三七五減租條例第十七條第一項規定「耕地租約在租佃期限未屆滿
      前，非有左列情形之一不得終止：一、承租人死亡而無繼承人時。二、承租人
      放棄耕作權時。三、地租積欠達兩年之總額時。四、非因不可抗力繼續一年不
      為耕作時。五、經依法編定或變更為非耕地使用時」；同條例第十九條第一、
      二項規定「耕地租約期滿時，有左列情形之一者，出租人不得收回自耕：一、
      出租人不能自任耕作者。二、出租人所有收益足以維持一家生活者。三、出租
      人因收回耕地，致承租人失其家庭生活依據者」、「出租人為擴大家庭農場經
      營規模，得收回與其自耕地同一或鄰近地段內之耕地自耕，不受前項第二款規
      定之限制」，足知倘承租人有放棄耕作或非因不可抗力繼續一年不為耕作之情
      事，無論出租人能否自任耕作，出租人皆可主張收回耕地；又倘出租人能夠自
      任耕作，或出租人係為擴大家庭農場經營規模而收回與其自耕地同一或鄰近地
      段內之耕地自耕，只要收回自耕不致使承租人失其家庭生活依據，出租人皆可
      於租期屆滿時收回出租之耕地。是以上開規定並未剝奪租佃雙方之締約自由或
      財產權，僅於「承租人仍能續任耕作，且出租人又不能自任耕作」或「倘收回
      自耕將使承租人失其家庭生活依據」之條件下，方限制出租人應與承租人續訂
      租約。準此，耕地三七五減租條例第十九條、第二十條之規定尚難遽認已逾越
      比例原則。
（三）從而，原告主張耕地三七五減租條例第十九條、第二十條之規定有牴觸憲法之
      疑義，因而請求本院裁定停止本件審判程序並聲請解釋憲法云云，要非有理，
      不應准許，合先敘明。
三、又被告丙○○經通知未於言詞辯論期日到場，核無民事訴訟法第三百八十六條所
    列各款情事，爰依原告聲請，由其一造辯論而為判決。
乙、實體方面：
一、本件原告起訴主張：原告所有系爭坐落台南縣麻豆鎮○○○段二六二０地號等五
    筆土地，前經原告依耕地三七五減租條例之規定出租予被告，惟其租期已於九十
    一年十二月三十一日屆滿，租期屆滿後原告復已通知被告不願繼續出租系爭土地
    與被告在案，且耕地三七五減租條例第十九條、第二十條規定應屬違憲而無效，
    不得拘束當事人，是本件自不得適用上開違憲之法律規定，故於租期屆滿後，兩
    造間就系爭土地即已無任何租賃關係存在，惟被告仍繼續占有系爭土地，拒不返
    還，應屬無權占有，爰本於所有權之法律關係訴請被告返還其無權占有之系爭土
    地等語。
二、被告甲○○則以：渠等於原定租期屆滿後，業已明白表示欲續租系爭耕地，則依
    據耕地三七五減租條例第十九條、第二十條之規定，原告即不得拒絕續訂租約，
    且已經麻豆鎮公所核定租約續訂至九十七年十二月三十一日止，是其繼續占有耕
    作系爭土地，自屬有權占有，本件原告之請求為無理由等語資為抗辯。
三、得心證之理由：
（一）原告主張其為系爭土地之所有人，兩造間就系爭土地之耕地租約已於九十一年
      十二月三十一日屆滿之事實，為被告甲○○所不爭執，且有土地所有權狀影本
      及台南縣私有耕地租約副本在卷足憑，應堪信為真實。
（二）原告雖以耕地三七五減租條例違反憲法保障人民財產權之意旨，亦不符憲法公
      平正義原則，而認本件不得適用上開違憲而無效之法律規定，惟按法官應依據
      法律獨立審判，憲法第八十條定有明文，故經依法公布施行之法律，法官自應
      以之為審判依據，不得逕行認定法律為違憲而拒絕適用，此有司法院大法官釋
      字第三七一號解釋可資參照。查耕地三七五減租條例既於四十年六月七日經依
      法公布施行，且現仍為現行有效之法律，耕地三七五減租條例第十九條、第二
      十條規定亦未經司法院大法官會議解釋宣告為違憲等情，此為兩造所不爭，是
      耕地三七五減租條例第十九條、第二十條規定自應作為本件審判之依據；且本
      院認該條例第十九條、第二十條規定並未違反憲法保障人民財產權之規定，已
      如前述，本院自不得逕行拒絕適用該規定。
（三）次按耕地租約於租期屆滿時，除出租人依本條例收回自耕外，如承租人願繼續
      承租者，應續訂租約，耕地三七五減租條例第二十條定有明文。故三七五耕地
      租約期滿時，承租人如有請求續租之事實，縱為出租人所拒絕，租賃關係亦非
      因租期屆滿而當然消滅（最高法院五十一年台上字第一八五八號判例參照）。
      準此，耕地三七五租約自不得與一般租約同視，不可解為於租期屆至後租賃關
      係當然終止，或因出租人為收回自耕之意思表示或申請而當然消滅其租賃關係
      。因之，本件兩造就系爭土地所訂定之耕地三七五租約，雖於九十一年十二月
      三十一日租期屆滿，惟被告既已依耕地三七五減租條例第二十條規定申請續訂
      租約，有台南縣政府耕地租佃委員會調處程序筆錄附卷可稽，揆諸前開說明，
      兩造間之租約自不因出租人於租期屆滿時表示不願續租而當然消滅。是被告既
      均已表示願繼續承租系爭土地，原告即應續訂三七五租約，則被告本於耕地租
      賃關係而繼續占有系爭土地，自非無權占有。從而，原告本於所有權之法律關
      係，訴請被告返還其占有之系爭土地，自屬無據。
（四）綜上所述，耕地三七五減租條例第十九條、第二十條規定，係屬現行有效之法
      律規定，並無違憲之虞，本院不得逕行拒絕適用。準此，被告於原訂耕地租約
      租期屆滿後，既均已明白表示欲續租系爭土地，而原告亦未提出積極事證以資
      證明有何得收回系爭土地之事由，則依耕地三七五減租條例第十九條、第二十
      條之規定，原告並不得拒絕續訂租約，故被告本於耕地租賃之法律關係繼續占
      有系爭土地，即非無權占有。從而，原告依民法第七百六十七條規定，請求被
      告應返還如聲明所示土地，非有理由，應予駁回。
（五）原告既受敗訴判決，則其假執行之聲請，已失所依附，應併予駁回。
四、據上論結，原告之訴為無理由，依民事訴訟法第三百八十五條第一項前段、第七
    十八條，判決如主文。
中　　　華　　　民　　　國　　九十三　　年　　　五　　　月　　十五　　　日
                                臺灣臺南地方法院民事第四庭
~B法　　　官　童來好
右為正本係照原本作成
如對本判決上訴，須於判決送達後廿日內向本院提出上訴狀
中　　　華　　　民　　　國　　九十三　　年　　　五　　　月　　十五　　　日
~B法院書記官　卓春成
